臺灣屏東地方法院民事判決　　　　　　　94年度重訴字第28號
原　　　告　第一商業銀行股份有限公司東港分行
法定代理人　丁○○
訴訟代理人　鄭淑貞律師
被　　　告　丙○○
　　　　　　甲○○
　　　　　　乙○○
　　　　　　戊○○
當事人間請求塗銷所有權移轉登記等事件，本院於民國94年9 月
19日言詞辯論終結，判決如下：
    主  文
確認被告間就詳如附表編號一至編號十二所示不動產之買賣關係
不存在。
被告乙○○應就登記內容詳如附表編號一至十二所示之不動產，
被告戊○○就登記內容詳如附表編號二、四、六、九、十一所示
之不動產以買賣為原因所為之所有權移轉登記應予塗銷。
訴訟費用由被告連帶負擔。
    事實及理由
一、原告主張：
    被告丙○○、甲○○夫妻，因需資金調度使用，遂於民國84
    年2 月25日由被告丙○○邀同被告甲○○為連帶保證人，向
    原告借貸新台幣（下同）二千萬元，借款期限至85年2 月25
    日止，嗣屆清償期後，被告丙○○除償還一百萬元外，並繼
    續與原告訂立借款展期契約，約定借款延至91年2 月25日止
    ，事後，因被告丙○○生意發生虧損，無力清償借款，被告
    丙○○、甲○○二人為免其名下之財產遭債權人查封拍賣，
    被告等名明渠等就如附表編號一至十二所示之不動產（以下
    簡稱系爭土地），實際上並無買賣之情事，被告間竟通謀虛
    偽意思表示，而以買賣為原因，依附表所示為不動產之移轉
    登記，損害原告之債權，而涉犯偽造文書罪責，業經刑事判
    決確定在案。按被告間既無任何買賣行為，竟任為不動產之
    移轉登記，上開買賣行為顯係通謀虛偽意思表示，而原告現
    因被告丙○○、甲○○無其他財產可執行，無法足額受償，
    原告自有提起本件確認訴訟之必要。又被告間如附表所為之
    不動產移轉登記，既屬虛偽不實，移轉登記名義人被告乙○○、戊○○有予以塗銷該虛偽登記之必要，為此併請求被告
    乙○○、戊○○予以塗銷。並聲明：如主文所示
二、被告方面：
(一)、被告丙○○、甲○○則以：
    積欠鉅額債務，無力清償，遂將如附表示所示之不動產移轉
    登記予被告乙○○及戊○○，未有金錢的交付，僅約定以代
    償債務作為買賣之價款等語資為抗辯。並聲明：原告之訴駁
    回。
(二)、被告乙○○：
    系爭土地現登記在被告名下，惟是因被告丙○○、甲○○希
    望由我代為清償債務，將系爭土地登記給我做為擔保，有將
    系爭土地持向國泰人壽貸款，貸得400 多萬元後，清償被告
    丙○○、甲○○之債務，惟尚有部分債務未清償等語資為抗
    辯。並聲明：原告之訴駁回。
(三)、被告戊○○：
    被告丙○○、甲○○曾將不動產登記在我名下，希望代為貸
    款清償債務，但我不願意，所以才塗銷登記，不清楚現登記
    在何人名下等語資為抗辯。並聲明：原告之訴駁回。
三、法院得心證之理由：
(一)、不爭執的事實：
　　被告間有將系爭不動產，依附表所示之方式為移轉登記。
(二)、爭執的事實：
    被告丙○○、甲○○與乙○○、戊○○間就土地移轉的原因
    ，即買賣行為，是否為通謀虛偽意思表示?經查：
    按表意人與相對人通謀而為虛偽意思表示者，其意思表示無
    效；又稱買賣者，謂當事人約定一方移轉財產權於他方，他
    方支付價金之契約。民法第87條、345 條定有明文。被告丙○○、甲○○係以買賣的方式，將系爭不動產，依附表所示
    之方式，先後移轉登記予被告戊○○、乙○○，其於本院審
    理時明白表示未有金錢的交付，而是約定由被告乙○○代為
    清償被告丙○○、甲○○在外積欠之債務，以為對價（見本
    院卷第113 頁），惟查，被告丙○○、甲○○，欲由被告乙○○代償債務，只需以被告乙○○為借款人或連帶保證人，
    並以附表所示之不動產設定扺押權為擔保，向金融機關借款
    清償即可，實無需先將土地移轉登記為被告乙○○所有後，
    再由被告以系爭土地為擔保，向金融機關借款代償債務。再
    者，被告乙○○亦自陳其無任何資力，則其如何有能力清償
    被告丙○○、甲○○之債務，是其辯稱欲以代償債務作為移
    轉附表所示之不動產之買賣價款，顯不足採。且被告乙○○
    自陳系爭土地房屋不值那些錢，則其持系爭房地，向金融機
    關借款後，僅清償被告丙○○、甲○○部分債務，尚需負擔
    土地設定抵押之不利益及被告丙○○、甲○○之其他債務，
    顯無法從系爭房地獲利之虞，而能獲得保障。又被告戊○○
    辯稱，當初將土地移轉登記給我，是要幫忙貸款，我不同意
    ，才塗銷登記，嗣後登記給誰我不清楚云云，依其所述可知
    ，被告間確無買賣之意思，且於移轉前，並未有約定以代償
    債務做為價款之意思，否則若事先合意，則無需花費代書費
    、登記費、書狀費、土地增值稅等眾多費用移轉登記予戊○○後，再塗銷登記，移轉登記予被告乙○○之理，顯認被告
    辯稱以代償債務作為移轉附表所示之不動產之買賣價款，為
    事後所撰，顯不足採信。末按，被告間以買賣為原因，就系
    爭不動產為移轉登記行為，係屬虛偽，刑事判決亦同此認定
    ，並判處被告丙○○、甲○○、乙○○有期徒刑三月，此有
    本92年度易字第689 號判決在卷可稽，並經本院調閱前開卷
    屬實，被告所辯顯無理由。綜上所述，原告主張被告間之不
    動產移轉登記為通謀虛偽意思表示，為有理由，應予准許
三、結論：原告之訴為有理由，依民事訴訟法第85條第2 項，判
    決如主文。
中　　華　　民　　國　　94　　年　　9 　　月　　23　　日
                  民事第二庭    法　官　吳思怡
正本係照原本作成。
如對判決上訴，須於判決送達後20日內向本院提出上訴狀，其未
表明上訴理由者，應於提出上訴後20日內向本院補提理由書狀（
均須按他造當事人之人數附繕本）。
                                書記官　劉音利
中　　華　　民　　國　　94　　年　　9 　　月　　23　　日
